【裁判字號】    94,上,822
【裁判日期】    950719
【裁判案由】    損害賠償
【裁判全文】
臺灣高等法院民事判決                   94年度上字第822號
上  訴  人  甲○○
訴訟代理人  楊岱樺律師
被 上 訴人  乙○○
                        號
訴訟代理人  王治魯律師
上列當事人間損害賠償事件，上訴人對於中華民國94年8月3日台
灣板橋地方法院92年度訴字第2035號第一審判決提起上訴，經本
院於95年7月5日言詞辯論終結，並判決如下：
    主    文
原判決關於駁回上訴人後開第2項之訴部分，及該部分假執行之
聲請，並訴訟費用之裁判廢棄。
被上訴人應再給付上訴人新臺幣2,400,940元，及其中新臺幣
226,173元自民國92年6月25日起，其中新臺幣2,174,767元自94
年9月24日起，均至清償日止，各按週年利率5%計算之利息。
上訴人其餘擴張之訴及假執行之聲請駁回。
第一、二審訴訟費用（含第二審擴張之訴），由被上訴人負擔2
分之1，餘由上訴人負擔。
本判決命被上訴人給付部分，於上訴人以新臺幣 800,000元為被
上訴人預供擔保後得假執行，但被上訴人如於假執行程序實施前
以新台幣2,400,940元為上訴人預供擔保，得免為假執行。
    事實及理由
一、按「當事人就其主張之爭點，經依第1項第3款或前項為協議
    者，應受其拘束。但經兩造同意變更，或因不可歸責於當事
    人之事由或依其他情形協議顯失公平者，不在此限。」民事
    訴訟法第270條之1第 3項定有明文。又「訴狀送達後，原告
    不得將原訴變更或追加他訴，但有下列各款情形之一者，不
    在此限：二 請求之基礎事實同一者，三 擴張或減縮應受判
    決事項之聲明者」，民事訴訟法第255條第1項亦規定甚明。
    本件上訴人係本於同一侵權行為之基礎事實，依民法第 184
    條、第193條第1項及第195條第1項之規定為各項損害賠償之
    請求。原法院固曾於94年5 月25日整理並協議簡化爭點，惟
    上訴人當時未委任律師為訴訟代理人，被上訴人則委任律師
    為訴訟代理人，該協議顯失公平。而上訴人所擴張請求之減
    少勞動能力損失，與其原先請求之醫療費用、精神慰撫金等
    ，其訴訟標的均係侵權行為損害賠償請求權，上訴人主張原
    法院駁回其減少勞動能力損失部分，對上訴人不公平等語，
    於法尚無不合。則上訴人擴張請求之減少勞動能力損失部分
    ，應予准許，合先敘明。
二、上訴人起訴主張：
  (一)被上訴人於92年1月14日上午7時45分許，駕駛車牌號碼AR -
    1350號自用小客車，自桃園縣龜山鄉○○路○段 167巷2弄16
    號住處出發，欲往迴龍方向行駛，貿然駕車穿越劃有雙黃線
    之路段，適時有上訴人騎乘車牌號碼BDA -368號機車駛來，
    被上訴人撞擊該機車，致上訴人跌落地面，受有頭部外傷、
    脾臟裂傷併內出血休克、骨盆骨折、右橈骨、尺骨骨折等傷
    害，被上訴人過失傷害刑事罪責部分，業經原法院以92年度
    桃交簡字第850號判處有期徒刑6月，如易科罰金，以300 元
    （銀元）折算 1日，被上訴人對該判決提起上訴嗣又撤回，
    已告確定。上訴人依民法第184條第1項前段、第193條第1項
    及第195條第1項、第196 條規定請求被上訴人賠償醫療費用
    、增加生活上支出、住院看護費用、復健費用、財產損失及
    精神慰撫金等語。並聲明被上訴人應給付上訴人新臺幣（下
    同） 3,418,798元及法定遲延利息。（本院按：上訴人於94
    年7月19日提出準備書狀於原法院，擴張請求勞動能力之損
    失5,105,906元，請求金額合計8,726,694元，原法院駁回其
    勞動能力減損之請求，判決被上訴人應賠償上訴人之損害計
    526,945 元及遲延利息，駁回上訴人其餘之請求，被上訴人
    對敗訴部分未據聲明不服）。
  (二)對原判決不服部分：
    1.上訴人就車禍之發生並無過失：
      (1)依桃園縣警察局交通事故現場測繪紀錄觀之，散落物散
        落於上訴人所行駛方向之車道上，該刮地痕之起點至雙
        黃線約 2.6公尺，因被上訴人為斜向行駛，故整條刮地
        痕約長達3至3.2公尺，此為被上訴人將上訴人人車拖行
        之距離，可見被上訴人不僅違規跨越劃有雙黃線之車道
        ，且起步甚猛，貿然自道路旁衝出，而造成上訴人重大
        之傷害。
      (2)被上訴人所穿越之路段並無路口或巷道，道路旁除有公
        車站牌外，亦無任何交通號誌。一般車輛行駛於該路段
        ，並無預期會有車輛自旁邊行駛而來，而無法閃躲，且
        自肇事地點前約 120公尺處即開始呈一彎道，該路段又
        為上坡道，所有車輛均於加速中，上訴人雖依速限時速
        50公里行駛，並未違規，然被上訴人貿然從其工廠門口
        衝出，橫越上訴人行駛之車道，一般人於此狀況下均無
        法反應。
      (3)經本院函請臺灣省桃園縣區車輛行車事故鑑定委員會鑑
        定，該委員會於95年1月5日以桃縣行字第0955200045號
        函鑑定意見認「1.乙○○駕駛自用小客車於劃有分向限
        制線之路段迴車為肇事原因。2.甲○○無肇事因素。」
        ，被上訴人不服，再函請臺灣省車輛行車事故覆議鑑定
        委員會鑑定，該委員會於95年4月25日以府覆議字第
        0950100220號函認「乙○○駕駛自用小客車，於劃設分
        向限制線路段由路外起駛迴轉時疏未注意看清左方來車
        ，且未讓車道內行進中之車輛先行，為肇事原因。」。
        故本件車禍之發生應由被上訴人負全部之過失責任，原
        判決令上訴人負10分之 2之與有過失責任，並減免被上
        訴人之賠償金額，係有違誤。原判決核減被上訴人應賠
        償金額10分之2為226,173元 (1,130,866×20％﹦
        226,173)，此部分應由被上訴人負擔。
    2.關於減少勞動能力損失部份：
      (1)上訴人遭被上訴人撞及，受有頭部外傷、脾臟裂傷併內
        出血休克、骨盆骨折、右橈骨、尺骨骨折等嚴重傷害，
        並於92年1 月14日至25日住院手術，作脾臟切除及右肘
        部骨折復位固定。上訴人因嚴重受創，迄今仍有諸多後
        遺症，因脾臟切除，免疫功能不佳，除了懼冷、易疲倦
        外，亦容易感染疾病；因頭部外傷，時有頭暈現象；因
        骨盆骨折而導致雙腳長短不一；因右手肘骨折，關節因
        沾黏而緊縮，活動範圍受限，僅能屈曲10度至 110度。
      (2)經國立臺灣大學醫學院附設醫院鑑定，認上訴人「喪失
        脾臟」之損害，比對勞工保險殘廢給付標準表，殘廢等
        級為第九級 (喪失53.83%勞動能力)；且「二、(二)‧
        ‧‧手肘的關節活動度，右側彎曲為12度至118度，總
        活動度為106度；左側為0度至140度，總活動度為140度
        ；相較之下，活動度喪失為25%‧‧‧ (三)‧‧‧右側
        手肘關節活動度喪失 25%‧‧‧其手肘關節無法完全伸
        直，外觀可見畸形，對日常生活或未來工作仍可能造成
        部分影響‧‧‧」。
      (3)我國93年度平均每人所得為新台幣413,786元，單以上
        訴人喪失脾臟一項之勞動能力減損53.83%計算，上訴人
        每年所得減損222,741元 (413,786×53.83%＝222,741)
        。上訴人為72年12月27日生，於95年大學畢業後即可就
        業，故上訴人之就業期間自95年6月27日起至132年12月
        26日滿60歲之退休年齡止，共計37.5年；將前開每年所
        得減少222,741元，依年別單利5%複式霍夫曼公式扣除
        一次給付之中間利息，上訴人因減少勞動能力之損害金
        額為4,632,542元 (霍夫曼係數第37年、第38年分別為
        20.00000000及20.00000000，故計算式為222,741×
        20.00000000＋222,741× (6÷12)× (20.00000000－
        00.00000000)＝4,632,542)。
    3.綜上，上訴所請求之金額為因減少勞動能力之損害金額
      4,632,542元及原審核減被上訴人應賠償金額10分之2為
      226,173元，二者合計共4,858,715元。
  (三)上訴聲明：
    1.原判決關於駁回上訴人後開第2項之訴部分，及該部分假
      執行之聲請暨訴訟費用之裁判均廢棄。
    2.被上訴人應再給付上訴人4,858,715元，及其中226,713
      元自92年6月25日起至清償日止，其中4,632,542元自94年
      年9月24日起至清償日止，各按週年利率5%計算之利息。
    3.第一審及第二審之訴訟費用均由被上訴人負擔。
    4.上訴人願供擔保請准宣告假執行。
三、被上訴人則以：
  (一)被上訴人於穿越上開路段時曾停看聽，見無車後始啟動汽車
    通過中線，詎上訴人忽由彎路騎乘機車由禁行之慢車道疾駛
    而來，並在被上訴人汽車左前方自行滑倒並碰到被上訴人汽
    車左前車輪，故上訴人始為系爭車禍之發生主因，被上訴人
    係與有過失等語，資為抗辯。上訴人對鑑定委員會之鑑定不
    服，其係紙上作業，未至現場履勘，臺灣省桃園縣區車輛行
    車事故鑑定委員會主任委員未詳閱判決全文，因認原判決命
    給付之金額太低，而為不利於上訴人之鑑定，其準確性令人
    懷疑。
  (二)原法院94年 5月25日協商簡化、整理爭點並確認後，業已調
    查證據完畢，上訴人卻於最後1次言詞辯論期日即94年7月19
    日再追加減少勞動能力損失計 5,105,906元，與協議簡化爭
    點之訴訟上契約相背，同時亦有延滯訴訟及妨礙被上訴人防
    禦之情事，原法院駁回上訴人之追加，並無不合。
  (三)脾臟切除對勞動能力之減損有無影響，並不確定，影響程度
    如何更難捉摸。上訴人現就讀大學，畢業後應不可能從事勞
    工工作，多半係從事腦力事業，脾臟切除不可能減損腦力之
    勞動，上訴人以未來之工作，預為訴請勞動能力減損之賠償
    ，不可思議。醫院之鑑定僅屬預測，對工作有無影響，尚屬
    未定之數。被上訴人在車禍發生時立即給予慰問金2萬元，
    原判決未予審酌。
  (四)答辯聲明：
    1.駁回上訴人之上訴。
    2.如受不利判決，願供擔保請准免為假執行。
四、兩造不爭之事實：
  (一)上訴人主張被上訴人於上揭時日，駕駛車牌號碼AR-1350號
    自用小客車，自桃園縣龜山鄉○○路○段167巷2弄16號住處
    出發，欲往迴龍方向行駛，貿然駕車穿越劃有雙黃線之路段
    ，撞擊上訴人騎乘車牌號碼BDA-368號，致上訴人跌落地面
    ，受有頭部外傷、脾臟裂傷併內出血休克、骨盆骨折、右橈
    骨、尺骨骨折等傷害之事實，業據提出與所述相符之長庚紀
    念醫院診斷證明書、醫療費用收據為證。被上訴人應注意在
    劃有分向限制線、禁止超車線之路段不得迴車，且汽車迴車
    前，應暫停並顯示左轉燈光或手勢，看清有無來往車輛，始
    得迴轉，又汽車駕駛人應注意車前狀況，隨時採取必要安全
    措施，被上訴人亦無不能注意之情事，竟疏未注意及此，以
    致肇事，致上訴人受傷，被上訴人因此車禍，刑事部分經台
    灣桃園地方法院以92年度桃交簡字第850號判處有期徒刑6月
    確定之事實，有刑事判決書附卷可稽，堪信屬實。
  (二)被上訴人主張在車禍發生時給付上訴人慰問金2萬元之事實
    ，上訴人未見爭執，亦堪信為真。
五、兩造爭點之論述：
  原判決認上訴人應負侵權行為損害賠償責任，除勞動能力之減
  損外，上訴人請求之金額在1,130,866元範圍內，為有理由；
  但認兩造應負擔之過失為上訴人2、被上訴人8，經依過失相抵
  再扣除保險給付後，認上訴人得請求之金額為 526,945元。上
  訴人主張其就車禍之發生並無過失，並認原法院不准其擴張請
  求勞動能力之減損係不當。是兩造之爭點為上訴人就系爭車禍
  之發生是否應負過失責任，上訴人請求勞動能力減損之金額應
  否准許：
  (一)被上訴人應對車禍之發生負全部過失責任：
    (1)按「汽車迴車時，應依左列規定：二  設有禁止迴車標誌
      或劃有分向限制線，禁止超車線、禁止變換車道線之路段
      ，不得迴車。」，「汽車行駛時，駕駛人應注意車前狀況
      及兩車併行之間隔，並隨時採取必要之安全措施。」道路
      交通安全規則第106條第2款、第94條第3項分別定有明文
      。被上訴人於警訊時陳稱「因為我家住在那裡，而整個路
      段都是雙黃線，所以我才從那邊穿越」，是被上訴人係明
      知雙黃線不能迴車，為貪圖方便仍貿然迴車，其於檢察官
      偵訊時並坦承「平常就這樣走」（偵查卷第21反面）。被
      上訴人雖辯稱迴車前有看有無來車，因有彎道故未看到有
      車云云；然，據證人即警員吳國鈴於刑事案件證稱「彎道
      結束後到車禍現場差不多一百多公尺（台灣桃園地方法院
      92年度交簡上字第 114卷第81頁），足認被上訴人於違規
      迴車前未看清左方來車，且未讓車道行進中之上訴人機車
      先行。經本院函請臺灣省桃園縣區車輛行車事故鑑定委員
      會鑑定，該委員會於95年1月5日以桃縣行字第0955200045
      號函送鑑定意見書，認「1.乙○○駕駛自用小客車於劃有
      分向限制線之路段迴車為肇事原因。2.甲○○無肇事因素
      。」，嗣再函請臺灣省車輛行車事故覆議鑑定委員會鑑定
      ，該委員會於95年4月25日以府覆議字第 0950100220號函
      覆，認乙○○駕駛自用小客車，於劃設分向限制線路段由
      路外起駛迴轉時疏未注意看清左方來車，且未讓車道內行
      進中之車輛先行，為肇事原因。」。（本院卷第105、140
      頁）。則上訴人主張本件車禍之發生應由被上訴人負全部
      之過失責任，洵堪採信。被上訴人抗辯鑑定委員未至現場
      履勘，僅因原判決命上訴人賠償之金額過低，即認上訴人
      應負全部過失責任，其準確性令人懷疑云云。查，鑑定委
      員會係依照本院函送之全部刑事卷證資料本於其專業而為
      鑑定，被上訴人質疑主任委員因被上訴人賠償金額太低而
      謂被上訴人應負全部過失責任，純屬被上訴人個人之推斷
      臆測。何況，鑑定結果僅供本院參考，本院係斟酌全辯論
      意旨及調查證據之結果，依自由心證判斷被上訴人應負全
      部之過失責任，被上訴人此部分抗辯，委無可採。
    (2)綜上，上訴人在規定之車道內行進，遭被上訴人違規迴車
      而撞擊，上訴人就車禍之發生，無可歸責。原判決依過失
      相抵原則減免被上訴人賠償金額10分之2即226,173元
      (1,130,866×20％﹦226,173)，上訴人主張此部分金額應
      由被上訴人負擔，洵屬有據。
  (二)上訴人本於侵權行為之同一事實，請求勞動能力之損失，應
    予准許：
    1.上訴人主張遭被上訴人撞及，受有頭部外傷、脾臟裂傷併
      內出血休克、骨盆骨折、右橈骨、尺骨骨折等傷害，並於
      92年1 月14日至25日住院手術，作脾臟切除及右肘部骨折
      復位固定之事實，業據提出診斷証明書附於原審附民卷第
      5 頁可佐。上訴人另主張因脾臟切除，免疫功能不佳，除
      了懼冷、易疲倦外，亦容易感染疾病；因頭部外傷，時有
      頭暈現象；因骨盆骨折而導致雙腳長短不一；因右手肘骨
      折，關節因沾黏而緊縮，活動範圍受限，僅能屈曲10度至
      110 度，勞動能力嚴重受損。經查，為確定上訴人勞動能
      力是否減損，本院函請國立臺灣大學醫學院附設醫院（以
      下簡稱臺大）鑑定，經鑑定結果認上訴人「喪失脾臟」之
      損害，比對勞工保險殘廢給付標準表，殘廢等級為第九級
      ( 喪失53.83%勞動能力)，右側手肘關節活動度喪失25%‧
      其手肘關節無法完全伸直，外觀可見畸形，對日常生活或
      未來工作仍可能造成部分影響，有臺大95年 1月10日校附
      醫秘字第0950001006號函附於本院卷第94- 95頁可考。則
      上訴人主張其勞動能力嚴重減損，其請求喪失53.83%勞動
      能力，僅「喪失脾臟」之損害即已高達53.83%，遑論手肘
      關節畸形部分，要非無據。按脾臟之功用在於消除血液中
      異物之血液過濾器，喪失脾臟免疫功能降低，抵抗力較差
      ，不論從事勞力或腦力工作，對於工作效力均有影響。被
      上訴人抗辯上訴人將來應係從事腦力而非勞力工作，不能
      主張勞動能力之減損云云，洵無可取。
    2.上訴人主張依照我國93年度平均每人所得 413,786元計算
      損害，惟按國民平均所得為全國國民所有所得之平均數，
      其並非僅以勞動能力之所得為限甚明，二者之統計基礎既
      有不同，自不能以國民平均所得指為勞動能力之所得（最
      高法院88年度台上字第2930號裁判參照）。次按，被害人
      因身體健康被侵害而喪失或減少勞動能力所受之損害，其
      金額應就被害人受侵害前之身體健康狀態、教育程度、專
      門技能、社會經驗等方面酌定之。上訴人在事件發生時係
      學生，既尚未就業，即無所得資料可供參考。爰審酌目前
      大學生頗為普及，上訴人雖擁有大學畢業之學歷，未必能
      獲得高薪，爰以基本工資為上訴人減少勞動能力之計算標
      準。上訴人係72年12月27日生，於95年6 月大學畢業後即
      可就業，上訴人主張就業期間自95年6月27日起至132年12
      月26日滿60歲之退休年齡止，共計37.5年，尚堪採信。依
      基本工資每月15,840元計算，一年為190,080元，以勞動
      能力減損53.83%計算，上訴人每年所得減損102,320元
      (190,080×53.83%＝102,320），依年別5%複式霍夫曼公
      式扣除一次給付之中間利息，上訴人因減少勞動能力之損
      害金額為2,194,767元 (霍夫年別5%複式霍夫曼計算法（
      第一年不扣除中間利息），其計算式為：[102320×
      21.00000000（此為應受扶養37年之霍夫曼係數）+102320
      ×0.5×（21.00000000-00.00000000）]=0000000（小數
     點以下四捨五入）
  (三)綜上，上訴人請求之損害於 2,420,940元範圍內，為有理由
    （226173＋0000000＝0000000），被上訴人抗辯車禍發生時
    已給付慰問金2萬元，被上訴人之真意應係主張抵銷，則上
    訴人得請求之金額扣除2萬元後為2,400,940元。
六、綜上所述，上訴人本於侵權行為之法律關係，請求上訴人再
    給付4,858,715元及遲延利息，於本金2,400,940元部分，為
    有理由，應予准許。就法定遲延利息部分，上訴人就原法院
    依過失相抵減免之 226,173元請求自起訴狀繕本送達翌日之
    92年6月25日起算，其餘部分自上訴狀繕本送達之94年9月24
    日起算，均無不合。上訴人逾上開應准許部分所為請求，為
    無理由，應予駁回。又，上訴人勝訴部分，兩造分別陳明願
    供擔保為准、免假執行之宣告，經核於法並無不合，爰分別
    酌定相當擔保金額准許之。至於上訴人敗訴部分，其假執行
    之聲請失所附麗，應併予駁回。原審就 226,173元部分，為
    上訴人敗訴之判決，並駁回其假執行之聲請，尚有未洽，上
    訴意旨求予廢棄改判，為有理由，又，上訴人擴張請求之勞
    動能力減損，為一部分有理由，一部分無理由。爰由本院改
    判如主文第 2項所示，並依聲請為附條件之准、免假執行之
    宣告。至於上訴人擴張請求不應准許部分，其假執行之聲請
    失所附麗，應併駁回之。
七、本件事證已臻明確，兩造其餘攻擊防禦方法，經審酌後，或
    與本件無涉，或與判決結果不生影響，毋庸一一論列。
八、據上論結，本件上訴為一部有理由，一部無理由，依民事訴
    訟法第450條、第449條第1項、第79條、第463條、第390 條
    第2項、第392條，判決如主文。
中    華    民    國    95    年    7     月    19    日
                  民事第二庭  審判長法  官  吳謙仁
                                    法  官  李瓊蔭
                                    法  官  蘇瑞華
正本係照原本作成。
如不服本判決，應於收受送達後20日內向本院提出上訴書狀，其
未表明上訴理由者，應於提出上訴後20日內向本院補提理由書狀
（均須按他造當事人之人數附繕本）上訴時應提出委任律師或具
有律師資格之人之委任狀；委任有律師資格者，另應附具律師資
格證書及釋明委任人與受任人有民事訴訟法第466條之1第1項但
書或第2項（詳附註）所定關係之釋明文書影本。
中    華    民    國    95    年    7     月    20    日
                                    書記官  賴以真
附註：
民事訴訟法第466條之1（第1項、第2項）：
對於第二審判決上訴，上訴人應委任律師為訴訟代理人。但上訴
人或其他法定代理人具有律師資格者，不在此限。
上訴人之配偶、三親等內之血親、二親等內之姻親，或上訴人為
法人、中央或地方機關時，其所屬專任人員具有律師資格並經法
院認為適當者，亦得為第三審訴訟代理人。


司法院資訊處製作；財團法人民間司法改革基金會備份。
